---
title: "Analisis Performa Film Berdasarkan Genre pada Database Sakila"
author: "Esty Kholifatul Kartika (M0725035)"
date: "`r format(Sys.Date(), '%d %B %Y')`"
output:
  html_document:
    theme: yeti
    highlight: tango
    toc: true
    toc_float:
      collapsed: false
      smooth_scroll: true
    number_sections: true
---

```{=html}
<!-- ====================================================
     CUSTOM CSS & HTML — Kustomisasi tampilan laporan
     ==================================================== -->
<style>

  :root {
    --biru:    #5673B8;
    --pink:   #E07593;
    --gelap:   #5D5F6E;
    --abu:     #878CA1;
    --border:  #e0ddd5;
    --bg-card: #F2F2F2;
  }

  body {
    font-family: "Segoe UI", sans-serif;
    font-size: 16px;
    line-height: 1.8;
    color: var(--gelap);
  }

  /* Headings */
  h1, h2, h3 {
    font-family: Georgia, serif;
  }
  h2 {
    color: var(--gelap) !important;
    border-bottom: 2px solid var(--border) !important;
    padding-bottom: 0.4rem;
  }

  /* Callout boxes */
  .callout-info {
    border-left: 4px solid var(--biru);
    background: #eef3ff;
    border-radius: 0 8px 8px 0;
    padding: 0.9rem 1.2rem;
    margin: 1rem 0;
    font-size: 0.93rem;
    color: #1e3a8a;
  }
  .callout-key {
    border-left: 4px solid var(--pink);
    background: #fff0f4;
    border-radius: 0 8px 8px 0;
    padding: 0.9rem 1.2rem;
    margin: 1rem 0;
    font-size: 0.93rem;
    color: #7f1d3f;
  }

  /* Stat pills */
  .stat-row {
    display: flex;
    gap: 1rem;
    flex-wrap: wrap;
    margin: 1.25rem 0;
  }
  .stat-pill {
    background: var(--bg-card);
    border: 1px solid var(--border);
    border-radius: 10px;
    padding: 0.85rem 1.2rem;
    text-align: center;
    flex: 1;
    min-width: 130px;
    box-shadow: 0 1px 4px rgba(0,0,0,0.05);
  }
  .stat-pill .num {
    display: block;
    font-family: 'Playfair Display', serif;
    font-size: 1.8rem;
    font-weight: 700;
    color: var(--biru);
    line-height: 1;
  }
  .stat-pill .lbl {
    display: block;
    font-size: 0.75rem;
    color: var(--abu);
    margin-top: 0.3rem;
    text-transform: uppercase;
    letter-spacing: 0.06em;
  }

  /* Equation block */
  .eq-block {
    background: #f8f7f4;
    border: 1px solid var(--border);
    border-radius: 8px;
    padding: 1rem 1.5rem;
    margin: 1rem 0;
    text-align: center;
    overflow-x: auto;
  }

  /* Code */
  pre, code {
    font-family: Consolas, monospace !important;
    font-size: 0.83rem !important;
  }

</style>

```

# Pendahuluan

```{=html}
<div class="callout-info">
<strong>Insight yang diambil:</strong> Menganalisis performa setiap genre film pada database Sakila berdasarkan <em>frekuensi penyewaan</em> dan <em>total pendapatan</em> untuk menjawab pertanyaan: genre apa yang paling diminati pelanggan dan apakah genre yang populer selalu menghasilkan pendapatan tertinggi?
</div>
```

Database **Sakila** adalah database sampel resmi MySQL yang merepresentasikan sistem manajemen toko penyewaan film. Pada laporan ini, analisis berfokus pada lima tabel: `category`, `film_category`, `film`, `rental`, dan `payment`.

Pertanyaan yang diajukan:

1. Genre film apa yang **paling sering disewa** oleh pelanggan?
2. Genre film apa yang menghasilkan **total pendapatan tertinggi**?
3. Apakah terdapat **korelasi** antara frekuensi penyewaan dan total pendapatan per genre?

```{=html}
<div class="stat-row">
  <div class="stat-pill"><span class="num">16</span><span class="lbl">Tabel database</span></div> 
  <div class="stat-pill"><span class="num">16</span><span class="lbl">Genre film</span></div>
  <div class="stat-pill"><span class="num">1.000</span><span class="lbl">Film tersedia</span></div>
  <div class="stat-pill"><span class="num">16.044</span><span class="lbl">Transaksi sewa</span></div>
</div>
```

---

# Metodologi & Persiapan Data

## Load Library

```{r setup, include=FALSE}
knitr::opts_chunk$set(
  echo      = TRUE,
  warning   = FALSE,
  message   = FALSE,
  fig.align = "center",
  fig.width = 9,
  fig.height = 5.5,
  dpi       = 150
)
```

```{r library}
# Library yang digunakan
library(DBI)      # Koneksi dan query database
library(odbc)     # Driver koneksi MySQL via ODBC
library(ggplot2)  # Visualisasi data
library(dplyr)    # Manipulasi data
library(tidyr)    # Transformasi data
library(knitr)    # Render tabel dengan kable()
library(kableExtra) # Kustomisasi tabel
```

## Koneksi ke Database Sakila

```{r koneksi}
con <- DBI::dbConnect(
  odbc::odbc(),
  Driver   = "MySQL ODBC 8.0 ANSI Driver", 
  Server   = "127.0.0.1",
  Database = "sakila",
  UID      = "root",
  PWD      = "090108",     
  Port     = 3306
)
```

## Query SQL

### Query 1 — Frekuensi penyewaan per genre

```{r query_sewa}
df_rental <- dbGetQuery(con, "SELECT c.name AS genre, COUNT(r.rental_id) AS total_rental
                              FROM category c
                              JOIN film_category fc ON c.category_id = fc.category_id
                              JOIN film f ON fc.film_id = f.film_id
                              JOIN inventory i ON f.film_id = i.film_id
                              JOIN rental r ON i.inventory_id = r.inventory_id
                              GROUP BY c.name
                              ORDER BY total_rental DESC;")
head(df_rental)
```

```{=html}
<div class="callout-key">
Dapat dilihat bahwa <em>Sports</em> (1.179 transaksi), <em>Animation</em> (1.166 transaksi) dan <em>Action</em> (1.112 transaksi) merupakan tiga besar genre dengan frekuensi penyewaan tertinggi.
</div>
```

### Query 2 — Total dan rata-rata pendapatan per genre

```{r query_pendapatan}
df_pendapatan <- dbGetQuery(con, "SELECT 
                                      c.name AS genre, 
                                      SUM(p.amount) AS total_pendapatan, 
                                      ROUND(AVG(p.amount), 2) AS rata_rata_pembayaran
                                  FROM category c
                                  JOIN film_category fc ON c.category_id = fc.category_id
                                  JOIN film f ON fc.film_id = f.film_id
                                  JOIN inventory i ON f.film_id = i.film_id
                                  JOIN rental r ON i.inventory_id = r.inventory_id
                                  JOIN payment p ON r.rental_id = p.rental_id
                                  GROUP BY c.name
                                  ORDER BY total_pendapatan DESC;")
head(df_pendapatan)
```

```{=html}
<div class="callout-key">
<em>Sports</em>, <em>Sci-Fi</em> dan <em>Animation</em> merupakan tiga besar genre dengan total pendapatan tertinggi. 
</div>
```

### Query 3 — Jumlah film dan harga sewa rata-rata per genre

```{r query_film}
df_film <- dbGetQuery(con, "SELECT 
                               c.name AS genre, 
                               ROUND(AVG(f.rental_rate), 2) AS rata_rata_tarif_rental, 
                               COUNT(DISTINCT f.film_id) AS jumlah_film
                            FROM category c
                            JOIN film_category fc ON c.category_id = fc.category_id
                            JOIN film f ON fc.film_id = f.film_id
                            GROUP BY c.name
                            ORDER BY rata_rata_tarif_rental DESC;")
head(df_film)
```

```{=html}
<div class="callout-info">
<p>1. <strong>rata_rata_tarif_rental</strong> adalah rata-rata harga sewa yang ditentukan oleh toko untuk satu judul film di genre tersebut. Jika angkanya tinggi, berarti genre itu dikategorikan sebagai kelompok film premium atau kelas atas oleh toko.</p>
<p>2. <strong>jumlah_film</strong> adalah total seluruh variasi judul film unik yang dimiliki dan disediakan oleh toko. Semakin banyak jumlahnya, berarti toko menawarkan lebih banyak pilihan variasi judul kepada konsumen.</p>
</div>
```

## Gabungkan dan Olah Data

```{r gabung}
# Gabungkan ketiga dataset berdasarkan kolom genre
df <- df_rental %>%
  left_join(df_pendapatan, by = "genre") %>%
  left_join(df_film,    by = "genre") %>%
  mutate(
    proporsi_pendapatan = total_pendapatan / sum(total_pendapatan) * 100,
    proporsi_rental  = total_rental  / sum(total_rental)  * 100,
    selisih_proporsi = proporsi_pendapatan - proporsi_rental
  )
head(df)
```

```{r putus_koneksi}
# Putuskan koneksi setelah semua query selesai
dbDisconnect(con)
```

---

# Eksplorasi & Visualisasi Data

## Tabel Ringkasan Dataset

```{r tabel_ringkasan}
df_tampil <- df %>%
  arrange(desc(total_pendapatan)) %>%
  mutate(
    total_pendapatan          = round(total_pendapatan, 2),
    rata_rata_pembayaran = round(rata_rata_pembayaran, 2)
  ) %>%
  select(genre, total_rental, total_pendapatan, rata_rata_pembayaran, jumlah_film)

kable(
  df_tampil,
  col.names = c("Genre", "Total Sewa", "Total Pendapatan (USD)", "Rata-rata Pembayaran (USD)", "Jumlah Film"),
  align     = "lrrrr",
  caption   = "Tabel 1. Ringkasan performa setiap genre film"
) %>%
  kable_styling(bootstrap_options = c("striped", "hover", "condensed"), full_width = TRUE)
```

## Visualisasi 1 — Frekuensi Penyewaan per Genre

```{r visualisasi_rental, fig.cap="Gambar 1. Jumlah transaksi penyewaan per genre (diurutkan descending)"}
df_rental_plot <- df %>%
  mutate(
    genre   = reorder(genre, total_rental),
    is_top3 = rank(-total_rental) <= 3,
    warna   = ifelse(is_top3, "pink", "skyblue")
  )

ggplot(df_rental_plot, aes(x = genre, y = total_rental, fill = warna)) +
  geom_col(width = 0.7, show.legend = FALSE) +
  geom_text(
    aes(label = format(total_rental, big.mark = ".")),
    hjust = -0.15, size = 3.2, color = "darkgrey", fontface = "bold"
  ) +
  coord_flip(clip = "off") +
  scale_fill_identity() +
  scale_y_continuous(expand = expansion(mult = c(0, 0.18))) +
  labs(
    title    = "Frekuensi Penyewaan Film per Genre",
    subtitle = "Pink = top 3 genre | Biru = genre lainnya",
    x        = NULL,
    y        = "Jumlah transaksi sewa",
    caption  = "Sumber: Database Sakila"
  ) +
  theme_minimal(base_size = 12) +
  theme(
    plot.title         = element_text(size = 15, face = "bold",
                                      color = "#1a1c2e", family = "serif"),
    plot.subtitle      = element_text(size = 10, color = "#5a5f7a",
                                      margin = margin(b = 10)),
    plot.caption       = element_text(size = 9, color = "#9a9fb0"),
    axis.text.y        = element_text(size = 11, color = "#1a1c2e"),
    panel.grid.major.y = element_blank(),
    panel.grid.major.x = element_line(color = "#e8e6e0", linewidth = 0.4),
    plot.margin        = margin(10, 40, 10, 10)
  )
```

```{=html}
<div class="callout-key">
Genre <em>Sports</em>, <em>Animation</em>, dan <em>Action</em> menjadi yang paling populer disewa. Hal tersebut mengindikasikan bahwa konten hiburan yang aktif dan dapat dinikmati oleh semua kalangan usia jauh lebih diminati oleh pelanggan.
</div>
```

## Visualisasi 2 — Total Pendapatan per Genre

```{r visualisasi_pendapatan, fig.cap="Gambar 2. Total pendapatan per genre dalam USD"}
df_rev_plot <- df %>%
  mutate(
    genre   = reorder(genre, total_pendapatan),
    is_top3 = rank(-total_pendapatan) <= 3,
    warna   = ifelse(is_top3, "pink", "skyblue")
  )

ggplot(df_rev_plot, aes(x = genre, y = total_pendapatan, fill = warna)) +
  geom_col(width = 0.7, show.legend = FALSE) +
  geom_text(
    aes(label = paste0("$", format(round(total_pendapatan, 0), ))),
    hjust = -0.12, size = 3.2, color = "darkgrey", fontface = "bold"
  ) +
  coord_flip(clip = "off") +
  scale_fill_identity() +
  scale_y_continuous(
    expand = expansion(mult = c(0, 0.2)),
    labels = function(x) paste0("$", format(x, ))
  ) +
  labs(
    title    = "Total Pendapatan per Genre Film",
    subtitle = "Pink = top 3 pendapatan | Biru = genre lainnya",
    x        = NULL,
    y        = "Total pendapatan (USD)",
    caption  = "Sumber: Database Sakila"
  ) +
  theme_minimal(base_size = 12) +
  theme(
    plot.title         = element_text(size = 15, face = "bold",
                                      color = "#1a1c2e", family = "serif"),
    plot.subtitle      = element_text(size = 10, color = "#5a5f7a",
                                      margin = margin(b = 10)),
    plot.caption       = element_text(size = 9, color = "#9a9fb0"),
    axis.text.y        = element_text(size = 11, color = "#1a1c2e"),
    panel.grid.major.y = element_blank(),
    panel.grid.major.x = element_line(color = "#e8e6e0", linewidth = 0.4),
    plot.margin        = margin(10, 60, 10, 10)
  )
```

## Visualisasi 3 — Korelasi Volume Sewa vs Pendapatan

```{r kolerasi, fig.cap="Gambar 3. Hubungan antara frekuensi penyewaan dan total pendapatan per genre"}
ggplot(df, aes(x = total_rental, y = total_pendapatan)) +
  geom_smooth(method = "lm", se = TRUE,
              color = "skyblue", fill = "#dde8ff", linewidth = 0.8) +
  geom_point(aes(size = jumlah_film),
             color = "pink", alpha = 0.7) +
  geom_text(aes(label = genre),
            vjust = -1.2, size = 2.9,
            color = "#1a1c2e", fontface = "italic") +
  scale_size_continuous(range = c(4, 12), name = "Jumlah film") +
  labs(
    title    = "Korelasi Frekuensi Penyewaan dan Total Pendapatan",
    subtitle = "Ukuran titik proporsional dengan jumlah film dalam genre",
    x        = "Total penyewaan (transaksi)",
    y        = "Total pendapatan (USD)",
    caption  = "Sumber: Database Sakila"
  ) +
  theme_minimal(base_size = 10) +
  theme(
    plot.title      = element_text(size = 15, face = "bold",
                                   color = "#1a1c2e", family = "serif"),
    plot.subtitle   = element_text(size = 10, color = "#5a5f7a"),
    plot.caption    = element_text(size = 9,  color = "#9a9fb0"),
    legend.position = "right"
  )
```

---

# Analisis Statistik

## Statistik Deskriptif

```{r stat_deskriptif}
stat_rental <- df %>%
  summarise(
    Mean   = round(mean(total_rental), 2),
    Median = round(median(total_rental), 2),
    SD     = round(sd(total_rental), 2),
    Min    = min(total_rental),
    Max    = max(total_rental)
  )

stat_pendapatan <- df %>%
  summarise(
    Mean   = round(mean(total_pendapatan), 2),
    Median = round(median(total_pendapatan), 2),
    SD     = round(sd(total_pendapatan), 2),
    Min    = round(min(total_pendapatan), 2),
    Max    = round(max(total_pendapatan), 2)
  )

kable(
  rbind(
    cbind(Variabel = "Total Sewa",       stat_rental),
    cbind(Variabel = "Total Pendapatan", stat_pendapatan)
  ),
  caption = "Tabel 2. Statistik deskriptif volume sewa dan pendapatan"
) %>%
  kable_styling(bootstrap_options = c("striped", "hover", "condensed"), full_width = TRUE)
```

## Rumus Statistik yang Digunakan

```{=html}
<div class="eq-block">
```

**Rata-rata (Mean):**
$$\bar{x} = \frac{1}{n}\sum_{i=1}^{n} x_i$$

**Standar Deviasi:**
$$s = \sqrt{\frac{\sum_{i=1}^{n}(x_i - \bar{x})^2}{n-1}}$$

**Koefisien Korelasi Pearson** antara volume sewa ($X$) dan pendapatan ($Y$):
$$r = \frac{\displaystyle\sum_{i=1}^{n}(X_i - \bar{X})(Y_i - \bar{Y})}{\sqrt{\displaystyle\sum_{i=1}^{n}(X_i-\bar{X})^2 \cdot \sum_{i=1}^{n}(Y_i-\bar{Y})^2}}$$

```{=html}
</div>
```

## Uji Korelasi Pearson
```{r uji-korelasi}
uji_cor <- cor.test(df$total_rental, df$total_pendapatan, method = "pearson")

cat("Koefisien korelasi Pearson (r):", round(uji_cor$estimate, 4), "\n")
cat("p-value:", round(uji_cor$p.value, 6), "\n")
cat("Confidence interval 95%:", round(uji_cor$conf.int[1], 4), "–", round(uji_cor$conf.int[2], 4), "\n")
```

```{=html}
<div class="callout-info">
<strong>Interpretasi:</strong> Nilai <em>r</em> yang mendekati 1 menunjukkan korelasi positif yang kuat antara frekuensi penyewaan dan total pendapatan. Jika <em>p-value</em> &lt; 0,05, korelasi tersebut signifikan secara statistik, artinya genre yang lebih sering disewa memang cenderung menghasilkan pendapatan lebih besar.
</div>
```

## Proporsi Kontribusi per Genre

```{r tabel_proporsi}
df_proporsi <- df %>%
  select(genre, proporsi_rental, proporsi_pendapatan, selisih_proporsi) %>%
  mutate(across(where(is.numeric), ~ round(.x, 2))) %>%
  arrange(desc(proporsi_pendapatan))

kable(
  df_proporsi,
  col.names = c("Genre", "% Sewa", "% Pendapatan", "Selisih (%)"),
  caption   = "Tabel 3. Proporsi kontribusi sewa dan pendapatan per genre"
) %>%
  kable_styling(bootstrap_options = c("striped", "hover", "condensed"), full_width = TRUE)
```

---

# Interpretasi & Kesimpulan

**1. Genre terpopuler berdasarkan frekuensi sewa**
Genre *Sports*, *Animation*, dan *Action* secara konsisten menempati posisi teratas. Tingginya penyewaan mencerminkan preferensi pelanggan yang condong pada konten hiburan aktif dan konten untuk semua kalangan usia.

**2. Genre dengan pendapatan tertinggi**
Genre dengan harga sewa rata-rata (`rental_rate`) yang lebih tinggi dapat menghasilkan pendapatan lebih besar meskipun frekuensi sewanya relatif lebih rendah. Hal ini terlihat pada kolom *selisih (%)* di Tabel 3.

**3. Kekuatan korelasi**
Uji Pearson menunjukkan korelasi **positif yang kuat** ($r > 0.9$, $p < 0.05$), mengindikasikan bahwa genre dengan penyewaan lebih tinggi cenderung menghasilkan pendapatan lebih tinggi. Namun terdapat pengecualian pada genre dengan `rental_rate` premium.

**Keterbatasan analisis:**

- Data Sakila merupakan data **sintetis**, sehingga pola yang ditemukan tidak merepresentasikan kondisi pasar nyata.
- Analisis tidak mempertimbangkan faktor **musiman** (hari libur, tren rilis film).
- Tidak semua transaksi `rental` memiliki `payment` yang tercatat, sehingga total pendapatan mungkin sedikit *underestimated*.

---